ACORDAO-COMPLETO-2461351

ACÓRDÃO 6327/2021 ATA 12/2021 - SEGUNDA CÂMARA

VISTOS, relatados e discutidos estes autos de tomada de contas especial em que se aprecia recurso de reconsideração interposto por Fernando Benévolo de Andrade Filho contra o Acórdão 4337/2020-TCU-Segunda Câmara, relator Ministro Aroldo Cedraz, por meio do qual este Tribunal julgou irregulares as contas especiais do recorrente, condenando-o em débito de aproximadamente R$ 250.000,00 (valor de 2013) e aplicando-lhe multa de R$ 40.000,00.
ACORDAM os Ministros do Tribunal de Contas da União, reunidos em Sessão da Segunda Câmara, diante das razões expostas pelo Relator, com fundamento no art. 33 da Lei 8.443/1992 c/c o art. 285 do RI/TCU, em:
9.1. conhecer do recurso de reconsideração interposto por Fernando Benévolo de Andrade Filho para, no mérito, negar-lhe provimento;
9.2. dar ciência desta deliberação ao recorrente e demais interessados no processo.

Recurso de reconsideração interposto por Fernando Benevolo de Andrade Filho

Segunda Câmara

Ministério da Cultura (extinto)

3. Recorrente: Fernando Benévolo de Andrade Filho (CPF XXX.006.227-XX)

13.1. Ministros presentes: Bruno Dantas (Presidente), Augusto Nardes, Aroldo Cedraz e Raimundo Carreiro (Relator).
13.2. Ministros-Substitutos presentes: Marcos Bemquerer Costa e André Luís de Carvalho.

RAIMUNDO CARREIRO

Ministro Aroldo Cedraz

Examina-se recurso de reconsideração interposto por Fernando Benévolo de Andrade Filho contra o Acórdão 4337/2020-TCU-Segunda Câmara, relator Ministro Aroldo Cedraz, por meio do qual este Tribunal julgou irregulares as contas especiais do ora recorrente, condenando-o em débito de aproximadamente R$ 250.000,00 (valor de 2013) e aplicando-lhe multa de R$ 40.000,00. 
2. A deliberação foi relativa a valores captados mediante incentivo fiscal da Lei 8.313/1991 (Lei de Incentivo à Cultura) , destinados ao projeto "Histórias de um Garrafeiro - Excursão" (Pronac 11-2670) , que previa a montagem de peça teatral sobre a prevenção ao uso de drogas, com setenta apresentações em sete estados brasileiros.
3. A instrução da Serur (peça 67) , a seguir transcrita, apresenta proposta de conhecer e negar provimento ao recurso, tendo sido ratificada pelo diretor da unidade (peça 68) e pelo Ministério Público (peça 69) :
"INTRODUÇÃO
1. 		Trata-se de recurso de reconsideração interposto por Fernando Benévolo de Andrade Filho (peças 53 e 54) , contra o Acórdão 4337/2020-TCU-Segunda Câmara, Rel. Aroldo Cedraz (peça 41) . A deliberação recorrida apresenta o seguinte teor (destacando-se os itens impugnados) :
'9.1. considerar revel o Sr. Fernando Benévolo de Andrade Filho, para todos os efeitos, dando-se prosseguimento ao processo, com fulcro no art. 12, § 3º, da Lei 8.443/1992;
9.2. julgar irregulares, nos termos dos arts. 1º, inciso I, 16, inciso III, alíneas 'a' e 'c', § 2º, da Lei 8.443/1992, c/c os arts. 19 e 23, inciso III, da mesma Lei, e com arts. 1º, inciso I, 209, incisos I e III, 210 e 214, inciso III, do Regimento Interno/TCU, as contas do Sr. Fernando Benévolo de Andrade Filho, condenando-o ao pagamento da importância a seguir especificada, atualizada monetariamente e acrescida dos juros de mora, calculada a partir das datas discriminadas até a data do efetiva quitação do débito, fixando-lhe o prazo de 15 (quinze) dias, para que comprove, perante o Tribunal, o recolhimento da referida quantia aos cofres do Fundo Nacional de Cultura, nos termos do art. 23, inciso III, alínea 'a', da citada lei;
	Débito/Crédito
	Data
	Valor

	D
	20/12/2013
	250.000,00

	C
	13/12/2017
	10,40

9.3. aplicar ao Sr. Fernando Benévolo de Andrade Filho a multa prevista no art. 57 da Lei 8.443/1992, c/c o art. 267 do Regimento Interno, no valor de 40.000,00 (quarenta mil reais) , fixando-lhe o prazo de 15 (quinze) dias, a contar da notificação, para que comprove, perante o Tribunal (art. 214, III, a, do Regimento Interno do TCU) , o recolhimento da dívida aos cofres do Tesouro Nacional, atualizada monetariamente desde a data deste acórdão até a do efetivo recolhimento, se pagas após o vencimento, na forma da legislação em vigor;
9.4. autorizar, desde logo, a cobrança judicial da dívida, caso não atendida a notificação, na forma do disposto no art. 28, inciso II, da Lei 8.443/1992;
9.5. autorizar, desde logo, nos termos dos arts. 26 e 28, inciso II, da Lei 8.443/1992:
9.5.1. o pagamento das dívidas em até 36 (trinta e seis) parcelas mensais e consecutivas, se solicitado pelos responsáveis, fixando-se o vencimento da primeira em 15 (quinze) dias, a contar do recebimento da notificação, e o das demais a cada 30 (trinta) dias, devendo incidir sobre cada uma delas os encargos legais devidos, na forma prevista na legislação em vigor, sem prejuízo ao vencimento antecipado do saldo devedor em caso de não comprovação do recolhimento de qualquer parcela, conforme prevê o art. 217, § 2º, do Regimento Interno deste Tribunal;
9.5.2. a cobrança judicial das dívidas, caso não atendida a notificação;
9.6. dar ciência da presente deliberação à Secretaria Especial da Cultura do Ministério do Turismo, ao responsável e à Procuradoria da República no Estado do Rio de Janeiro, nos termos do § 3º do art. 16 da Lei 8.443/1992 c/c o § 7º do art. 209 do Regimento Interno do TCU, para adoção das medidas que entender cabíveis.'
 HISTÓRICO
2.		A tomada de contas especial (TCE) sob comento foi instaurada pelo extinto Ministério da Cultura (MinC) ,  em desfavor de Fernando Benévolo de Andrade Filho, em razão da não aprovação da boa e regular gestão dos recursos captados mediante incentivo fiscal da 'Lei Rouanet', em face da omissão no dever de prestar contas dos recursos destinados ao Projeto 'Histórias de um Garrafeiro - Excursão' (Pronac 11-2670) , que contemplava a realização de peça teatral sobre a prevenção ao uso de drogas, excursionando em 7 estados brasileiros no total de 70 apresentações (peça 1, p. 1) .
2.1.	A Portaria MinC 338/2011 permitiu a captação de recursos financeiros na forma de doações ou patrocínios (mecenato) no montante de R$ 542.570,00 (peça 3) , cujo prazo para prestação das contas venceu em 30/1/2016. Do total autorizado, o responsável captou R$ 250.000,00, conforme consta do recibo e dados bancários (peças 5, 6 e 7) . Ocorre que sua gestão foi considerada irregular em razão de omissão no dever de prestar contas 
2.2.	O órgão repassador comunicou devidamente o responsável e, diante da ausência de justificativas para elidir a irregularidade e da não devolução dos recursos, instaurou-se a TCE, cujo Relatório concluiu pela irregularidade das contas e pela responsabilização de Fernando Benévolo de Andrade Filho pelo débito apurado (peças 9, 12, 13 e 14) .
2.3.	No âmbito desta Corte de Contas, o responsável foi regularmente citado pelo débito apurado (peças 32 e 34) , mas não atendeu ao chamamento do Tribunal, permanecendo silente, razão pela qual foi considerado revel, dando-se prosseguimento ao processo, de acordo com o art. 12, § 3º, da Lei 8.443/1992. No mérito, a unidade técnica propôs julgar irregulares as suas contas e condená-lo a restituir os valores desviados, aplicando-lhe, também, a multa prevista no art. 57 da Lei 8.443/1992 (peça 37) .
2.4.	Ambos o MP/TCU (peça 40) e o relator (peça 42) , anuíram a essa proposta, resultando no acórdão combatido (peça 41) .
2.5.	Inconformado, Fernando Benévolo de Andrade Filho interpôs recurso de reconsideração (peças 53 e 54) solicitando o arquivamento do processo. 
ADMISSIBILIDADE
3.		Reitera-se o exame preliminar de admissibilidade contido na peça 55, ratificado pelo relator, Ministro Raimundo Carreiro na peça 57, que concluiu pelo conhecimento do recurso, suspendendo-se os efeitos dos itens 9.2, 9.3, 9.4, 9.5 e 9.5.2 do Acórdão 4337/2020-TCU-Segunda Câmara, eis que preenchidos os requisitos aplicáveis à espécie. 
MÉRITO
4.		Delimitação
4.1.	 Constitui objeto do presente recurso verificar se a tomada de contas especial dever ser arquivada (peça 53 e 54) .
5.	 	Se a TCE deve ser arquivada (peça 53, p. 2-6) .
5.1.	O recorrente afirma que o processo deve ser arquivado, com base nos seguintes argumentos:
	a) foi contratada a Empresa Menescal Produções Artísticas Ltda. para executar o Projeto Pronac 11-2670, a qual apresentou o protocolo de efetiva apresentação da prestação de contas junto à Funarte, em 12/12/2016, conforme comprova o documento à peça 54;
	b) a prestação de contas foi realizada no prazo legal, inexistindo qualquer ato falho por parte do recorrente;
	c) o recorrente está atualmente buscando junto às instituições participantes do projeto declarações do cumprimento do acordado, porém, em função da pandemia e do período do tempo desde a realização do projeto, não tem obtido êxito;
	d) a prestação de contas não foi apreciada em razão da desorganização da Funarte;
	e) inexiste conduta ímproba por parte do recorrente, considerando que:
	e.1) os fatos narrados na denúncia não configuram ato de improbidade, pois carecem de requisitos mínimos previstos na tipificação legal;
	e.2) é necessária demonstração de má-fé para a incidência de uma penalidade, conforme a doutrina de Maria Silvia Di Pietro, cujo trecho foi transcrito à peça 53, p. 3;
	e.3) não há provas suficientemente claras de qualquer ato reprovável do recorrente, sendo presumida sua inocência, conforme doutrina de Romeu Bacellar Filho, cujo trecho foi transcrito à peça 53, p. 3;
	e.4) a Advocacia Geral da União corrobora esse entendimento, conforme trecho do Parecer 1/1998, cujo trecho foi transcrito à peça 53, p. 3-4;
	e.5) no mesmo sentido é o posicionamento jurisprudencial do TJDFT, cujo trecho do Acórdão 1069145, Relator Silva Lemos, foi transcrito à peça 53, p. 4-5;
	e.6) no presente processo se aplica o princípio da proibição do excesso, considerando a falta de provas robustas capazes de manter o recorrente como indiciado num processo administrativo disciplinar.
Análise
5.2.	Os argumentos do recorrente não merecem prosperar. Para atestar a regularidade das contas, são essenciais a comprovação da execução do objeto, o alcance da sua finalidade, assim como a comprovação de gastos, além do nexo de causalidade entre eles, sem implicar arquivamento dos autos (Acórdão 7139/2020-TCU-Segunda Câmara, Rel. Raimundo Carreiro, 3223/2017-2ª Câmara, Rel. Marcos Bemquerer e 3975/2015-1ª Câmara, Rel. José Múcio) .
5.3.	No caso, a simples apresentação de um documento de encaminhamento da prestação de contas com um atesto de recebimento sem identificação e sem o acompanhamento de documentos comprobatórios da prestação de contas é insuficiente para comprovar a boa e regular aplicação dos valores públicos. É imprescindível a comprovação de que o objeto do Pronac 11-2670 foi efetivamente executado com os valores recebidos. Tal evidenciação só se dá mediante inequívoca comprovação da existência de nexo de causalidade entre a fonte de receita e os gastos para consecução do objeto do ajuste. Assim, é imperioso que haja nos autos documentos que permitam constatar que os recursos públicos foram efetivamente utilizados no objeto pactuado, de acordo com os normativos legais e regulamentares vigentes (Acórdão 997/2015-TCU-Plenário, 6098/2017-1ª Câmara, ambos da relatoria do Ministro Benjamin Zymler, e 95434/2017-2ª Câmara, da relatoria do Ministro Augusto Nardes) .
5.4.	Não é o que ocorre no presente processo em que inexistem relatórios, notas fiscais, recibos, extratos bancários e outros documentos capazes de comprovar o bom emprego dos valores públicos. Dessa forma, não há como afirmar que o projeto cumpriu com seus objetivos, ou seja, que os recursos repassados foram, de fato, aplicados aos fins colimados. 
5.5.	Daí decorre a responsabilização do recorrente, o qual, ao apresentar o projeto junto ao Ministério da Cultura, era o responsável pela gestão e execução dos recursos captados por força do Projeto Pronac 11-2670, tendo sido beneficiário dos valores captados, conforme transferências bancárias à peças 5, 6 e 7.   
5.6.	Foi o recorrente, e não a Empresa Menescal Produções Artísticas Ltda., mencionada como responsável pela entrega da prestação de contas, que apresentou a proposta cultural do projeto, juntamente com toda a documentação exigida  para sua aprovação. Ao se constituir como gestor da coisa pública, assumiu os riscos e as consequências advindas desse encargo, qual seja o dever pessoal e o ônus de comprovar a boa e regular aplicação dos recursos que lhe foram confiados.  
5.7.	Dessa forma, conforme art. 10, inciso VI, da IN MinC 1/2013, vigente à época do Projeto Pronac 11-2670, o recorrente se obrigou a prestar contas da execução física e financeira do projeto sob comento, o que não ocorreu.
5.8.	A comprovação adequada do destino dado aos recursos públicos federais sob responsabilidade do recorrente é oriunda de expresso dispositivo constitucional contido no art. 70, parágrafo único, da Constituição Federal/1988 (CF/1988) , bem assim do disposto no art. 93 do Decreto-lei 200/1967 c/c o art. 66 do Decreto 93.872/1986.
5.9.	Nesse contexto, não prospera o argumento de que inexistência de ato ímprobo, considerando que o julgamento pela irregularidade das contas do responsável com condenação para que ele promova o ressarcimento de dano ao erário independe de ter havido ou não prática de ato de improbidade administrativa (Acórdão 746/2010-TCU-Plenário, Rel. Raimundo Carreiro, 10853/2018-1ª Câmara, Rel. Bruno Dantas e 1881/2014-2ª Câmara, Rel. José Jorge) . 
5.10.	Releva destacar que para o surgimento da obrigação de indenizar devem estar presentes os elementos culpa ou dolo, a ação ou a omissão, o resultado danoso e o nexo da causalidade entre estes últimos.
5.11.	No caso presente, ainda que não esteja evidenciado dolo, a omissão que causou o dano foi diretamente realizada pelo recorrente, restando caracterizada a existência de culpa deste.
5.12.	Assim, considerando a falta de elementos suficientes que permitam comprovar a aplicação dos recursos no objeto do projeto, nem estabelecer o necessário vínculo entre os recursos repassados e os gastos realizados, permanece a responsabilidade do recorrente em face da não comprovação da boa e regular aplicação dos recursos federais repassados por meio do Projeto Cultural Pronac 11-2670, em razão da omissão no dever de prestar contas, o que resultou em dano ao erário. 
CONCLUSÃO
6.		Das análises anteriores, conclui-se que inexiste motivo para o arquivamento da TCE na presente fase recursal, considerando a falta de elementos suficientes que permitam comprovar a devida aplicação dos recursos recebidos, nem estabelecer o necessário vínculo entre eles e os gastos realizados. Assim, permanece a responsabilidade do recorrente em face da não comprovação da boa e regular aplicação dos recursos federais repassados por meio do Projeto Cultural Pronac 11-2670, em razão da omissão no dever de prestar contas, resultando em dano ao erário, o qual dever ser ressarcido pelo recorrente.
PROPOSTA DE ENCAMINHAMENTO 
7.		Ante o exposto, com fundamento nos artigos 32, inciso I; e 33, da Lei 8.443/1992, submetem-se os autos à consideração superior, com posterior encaminhamento ao Ministério Público junto ao Tribunal de Contas da União e ao Gabinete do Relator, propondo:
a)  conhecer do recurso interposto e, no mérito, negar-lhe provimento;
b)  comunicar a deliberação que vier a ser proferida por esta Corte ao recorrente, à Secretaria Especial de Cultura, à Procuradoria da República no Estado do Rio de Janeiro e demais interessados."
É o Relatório.

Procurador Rodrigo Medeiros de Lima

RECURSO DE RECONSIDERAÇÃO. TOMADA DE CONTAS ESPECIAL. VALORES CAPTADOS COM BASE NA LEI DE INCENTIVO À CULTURA. PROJETO PARA A MONTAGEM DE PEÇA TEATRAL. OMISSÃO NO DEVER DE PRESTAR CONTAS. CITAÇÃO. REVELIA. CONTAS IRREGULARES. DÉBITO. MULTA. RECURSO DE RECONSIDERAÇÃO. CONHECIMENTO. AUSÊNCIA DE ELEMENTOS CAPAZES DE MODIFICAR O ACÓRDÃO RECORRIDO. NÃO PROVIMENTO.

TOMADA DE CONTAS ESPECIAL (TCE)

Inicialmente, registro que atuo nos presentes autos por força de sorteio, conforme termo juntado à peça 56.
2. Em exame recurso de reconsideração interposto por Fernando Benévolo de Andrade Filho contra o Acórdão 4337/2020-TCU-Segunda Câmara, relator Ministro Aroldo Cedraz, por meio do qual este Tribunal julgou irregulares as contas especiais do ora recorrente, condenando-o em débito de aproximadamente R$ 250.000,00 (valor de 2013) e aplicando-lhe multa de R$ 40.000,00. 
3. A condenação foi consequência da não apresentação da prestação de contas relativa aos valores captados mediante incentivo fiscal da Lei 8.313/1991 (Lei de Incentivo à Cultura) , destinados ao projeto "Histórias de um Garrafeiro - Excursão" (Pronac 11-2670) , que previa a montagem de peça teatral sobre a prevenção ao uso de drogas, com setenta apresentações em sete estados brasileiros.
4. Quanto à admissibilidade, reitero minha decisão monocrática anterior (peça 57) , no sentido de conhecer do recurso, porquanto cumpridos os requisitos previstos no art. 33 da Lei 8.443/1992 e no art. 285 do Regimento Interno do TCU. 
5. Acerca do mérito, concordo com a análise e as conclusões da unidade técnica, ratificadas pelo Ministério Público, no sentido de negar provimento ao pleito.
6. Com bem resumiu a Serur, estes foram os argumentos apresentados pelo recorrente (peça 53) , que, com as devidas vênias, baseia suas alegações em premissas incorretas, pois se equivoca ao considerar que o presente processo tem natureza de processo administrativo disciplinar e ao afirmar que sua condenação teria se fundamentado na Lei de Improbidade Administrativa:
"a) foi contratada a Empresa Menescal Produções Artísticas Ltda. para executar o Projeto Pronac 11-2670, a qual apresentou o protocolo de efetiva apresentação da prestação de contas junto à Funarte, em 12/12/2016, conforme comprova o documento à peça 54;
b) a prestação de contas foi realizada no prazo legal, inexistindo qualquer ato falho por parte do recorrente;
c)  o recorrente está atualmente buscando junto às instituições participantes do projeto declarações do cumprimento do acordado, porém, em função da pandemia e do período do tempo desde a realização do projeto, não tem obtido êxito;
d) a prestação de contas não foi apreciada em razão da desorganização da Funarte;
e) inexiste conduta ímproba por parte do recorrente, considerando que:
e.1) os fatos narrados na denúncia não configuram ato de improbidade, pois carecem de requisitos mínimos previstos na tipificação legal;
e.2) é necessária demonstração de má-fé para a incidência de uma penalidade, conforme a doutrina de Maria Silvia Di Pietro, cujo trecho foi transcrito à peça 53, p. 3;
e.3) não há provas suficientemente claras de qualquer ato reprovável do recorrente, sendo presumida sua inocência, conforme doutrina de Romeu Bacellar Filho, cujo trecho foi transcrito à peça 53, p. 3;
e.4) a Advocacia Geral da União corrobora esse entendimento, conforme trecho do Parecer 1/1998, cujo trecho foi transcrito à peça 53, p. 3-4;
e.5) no mesmo sentido é o posicionamento jurisprudencial do TJDFT, cujo trecho do Acórdão 1069145, Relator Silva Lemos, foi transcrito à peça 53, p. 4-5;
e.6) no presente processo se aplica o princípio da proibição do excesso, considerando a falta de provas robustas capazes de manter o recorrente como indiciado num processo administrativo disciplinar."
7. A despeito de o recorrente afirmar que apresentou os elementos da prestação de contas à Funarte, traz aos autos apenas documento de uma página (peça 54) que comprovaria o recebimento dos elementos pela referida fundação. Ainda que se admita esse expediente como verídico, ele em nada contribui para que seja afastada a irregularidade que consiste na ausência de comprovação da regular aplicação dos valores em discussão. Não é possível aferir se esses supostos elementos são, de fato, aptos a cumprir sua finalidade, uma vez que este Tribunal não teve acesso a eles.
8. Além de se tratar de obrigação prevista no art. 70, parágrafo único, da Constituição Federal/1988 e no art. 93 do Decreto-lei 200/1967, à época dos fatos em discussão, vigorava a Instrução   Normativa MinC 1/2013, que em seu art. 10, VI, exigia que o responsável pelo projeto cultural prestasse contas da sua execução física e financeira. 
9. É indispensável ressaltar que o ônus de provar o adequado emprego dos valores é exclusivamente do responsável. Se isso não ocorre, a legislação prevê o julgamento pela irregularidade das contas com a condenação em débito e possivelmente a aplicação de sanções previstas na lei. Isso independe da demonstração de má-fé do gestor, sendo suficientes a identificação do prejuízo ao erário e da relação entre este a conduta do agente, seja culposa ou dolosa.
10. Portanto, não se trata de exame de possível ato de improbidade, mas da análise quanto ao destino regular dos recursos públicos federais, o que não foi possível pela ausência absoluta de documentos nos autos que se prestassem a esse fim. Ressalto que os processos de tomadas de contas especiais que tramitam nesta Corte são regidos basicamente pela Constituição Federal, Lei 8.443/1992 (Lei Orgânica do TCU) , Regimento Interno do TCU e Instrução Normativa TCU 71/2012.
12. Ante o exposto, como não há, no recurso de reconsideração, elementos capazes de alterar o acórdão recorrido, entendo que este Tribunal deve negar-lhe provimento.
13. Por fim, não posso deixar de assinalar a possibilidade de o recorrente interpor recurso de revisão, que poderá eventualmente ser conhecido e apreciado por esta Corte de Contas, caso cumpra os requisitos legais, sendo acompanhado de documentos tendentes a comprovar o adequado emprego dos valores em questão.
Assim, voto para que o Tribunal acolha o acórdão que ora submeto a este Colegiado.
TCU, Sala das Sessões, em 20 de abril de 2021.
RAIMUNDO CARREIRO 
Relator